臺灣高雄地方法院民事判決  九十年度保險字第五五號
    原      告    乙○○
    法定代理人    甲○○
右當事人間給付保險金事件，本院判決如左：
    主    文
被告應給付原告新台幣拾肆萬零壹佰陸拾元，及自民國九十年四月二十五日起至清
償日止，按年息百分之五計算之利息。
原告其餘之訴駁回。
訴訟費用由被告負擔。
本判決原告勝訴部分於原告以新台幣壹拾壹萬仟元供擔保後得假執行。但被告如於
假執行程序實施前，以新臺幣拾肆萬零壹佰陸拾元為原告預供擔保，得免為假執行
。
原告其餘假執行之聲請駁回。
    事實與理由
壹、原告部分：
一、聲明：
  (一)被告應給付原告新台幣（下同）五十三萬二千二百元，及自民國九十年四月二十
    五日起至清償日止，按年息百分之五計算之法定遲延利息。
  (二)訴訟費用由原告負擔。
  (三)願供擔保，請准宣告假執行。
二、陳述：
  (一)緣原告於七十九年四月十六日與被告公司訂立國泰萬代福二一一終身壽險契約（
    以下簡稱二一一壽險），由原告任要保人及被保險人，約定期滿保險金額為三十
    萬元；附加契約部分則約定意外傷害住院日額保險金為六百元，保險始期自七十
    九年四月十六日起，每月應繳保險費為五千九百四十一元；嗣兩造復於八十七年
    十一月五日訂立國泰保本一一一終身壽險契約（以下簡稱一一一壽險），亦由原
    告任要保人及被保險人，約定保險金額為五十萬元，保險始期則自八十七年十一
    月五日起，每年應繳之保險費為五萬零一百四十元。原告並在八十七十二月二十
    五日，於被告公司之保險業務員黃富美推薦下，加保平安保險附約，約定傷害死
    亡保險金為二百萬元、住院醫療日額保險金為二千元，每次傷害醫療保險金限額
    為五萬元，另加保溫心住院附約，約定住院日額保險金為二千元，並約定被保險
    人於住院後出院療養者，被告公司應按被保人投保之「住院醫療保險日額」的二
    分之一乘以實際住院日數，給付「出院療養保險金」，但每次保險事故的給付日
    數以六十日為限（以下簡稱第一附約）；暨於八十八年十二月二十九日，原告復
    就上開平安保險附約之住院日額保險金追加一千元、每次傷害醫療保險金限額則
    追加十五萬元，另又追加溫情住院附約，約定住院日額保險金為二千元（以下簡
    稱第二附約）。從而，原告如發生上開保險契約約定之保險事故，即可請求被告
    給付：住院保險金，並以每日七千六百元（600+2000+2000+1000+2000=7600）
    予以計算；出院療養保險金，以每日一千元予以計算，至多可請求六十日；
    傷害醫療費用保險金，以二十萬元（50000+150000=200000）為限額。
  (二)原告於八十九年十一月十五日，因調整家中電視天線而從二樓跌落致脊椎滑脫併
    脊髓損傷，並於當日即至國軍岡山醫院民眾診療服務處（以下簡稱岡山醫院）醫
    治，並於該院住院治療至同月二十日，共支出五千六百二十元之醫療費用，嗣轉
    至長庚紀念醫院高雄醫學中心（以下簡稱長庚醫院）繼續住院治療至同月三十日
    ，共支出四千九百二十八元之醫療費用後，再轉至宏仁醫院住院治療至九十年一
    月六日，共支出四萬零四百元之醫療費用，嗣再轉至峰田醫院持續住院治療至九
    十年一月二十日止，共支出二萬七千九百九十二元之醫療費用，惟原告歷此住院
    治療，仍未康復，乃於九十年二月二日再至宏仁醫院住院治療至同月二十日止，
    於該段日期則支出一萬五千四百八十元之醫療費用，總計原告住院治療日數為八
    十八日，共支出九萬四千三百二十元。故依上開保險契約（包括附約）之約定，
    原告即得要求被告給付六十六萬八千八百元之住院保險金（7600×88=668800 元
    ）、六萬元之出院療養保險金（原告雖住院八十八日，然出院療養保險金之請求
    日數以六十日為限，故請求金額為1000×60=60000元）及醫療費用九萬元（總金
    額雖為九萬四千三百二十元，然原告僅請求九萬元），總計原告因該保險事故之
    發生，共得向被告請求八十一萬八千八百元。
  (三)然因被告於給付原告三十一日之住院保險金二十三萬五千六百元（7600×31 =23
    5600元）、三十一日之出院療養保險金三萬一千元（1000×31=31000元）及二萬
    元之醫療費用，共計二十八萬六千六百元後，卻拒不理賠剩餘各項保險金，原告
    遂委請律師於九十年四月二十三日發律師函請求被告給付，惟被告於同月二十四
    日收受後仍拒絕理賠，並於同年五月二十五日寄發存證信函通知原告：【因原告
    於八十八年十二月二十九日簽訂「平安保險附約」及「溫情住院附約」前即已罹
    患糖尿病，卻未就此健康狀況為書面聲明，致被告公司未能正確評估危險，故乃
    依保險法第六十四條之規定解除該附約】。但其實原告於八十七年十一月五日投
    保國泰保本一一一終身壽險時，即同時附加投保「平安保險附約」及「溫心住院
    附約」，原告並於當日即繳交保費，及於訂約時即告知被告業務人員黃富美原告
    本人已患有輕微糖尿病之情。而黃富美於檢視原告身體狀況後，即告之該疾病並
    無妨害原告之投保，並說明總公司將於近日再派員抽檢原告之身體，嗣果有人來
    檢視原告之身體狀況，該人員仍告知原告無妨害，可以投保等情，故該附約之投
    保日期始記載「自八十七年十二月二十五日起」，是被告公司於原告投保時，即
    已明知原告所患之糖尿病，並准予原告追加保險，且收取保費迄今二年餘，卻僅
    因原告要求理賠，即託言原告未依法據實告知，而主張解除附約，顯有違誠信。
  (四)再縱被告確有解除原告於八十八年十二月二十九日所追加之「平安保險附約」及
    「溫情住院附約」之權利，惟其於九十年五月二十五日所寄發之台北九十六支郵
    局存證信函第一一三號解約通知（信封號碼為大宗限時掛號第○○六一○號），
    係以原告舊址即【高雄縣岡山鎮○○里○○路三十七號】為送達地址，然該址所
    在之建物因牴觸岡山鎮○○○道二闢建工程，已遭拆遷，原告並於八十九年六月
    二日許即已遷至原告母親住處即【高雄縣岡山鎮○○○路八十巷一弄十一號】居
    住，此部分業經原告向保險業務員黃富美陳明，黃富美亦曾至該處探望原告，甚
    原告於系爭保險事故發生後之相關診斷證明書、醫藥費收據等，原告亦係在該址
    委由原告前兄嫂吳秀霞交由黃富美，是被告之使用人早已知悉原告住所搬遷之事
    實，卻仍將上開解約通知逕寄往該舊址而遭退回，此自無從歸責於原告，是該部
    分解約通知並未合法送達原告；嗣被告再將上開存證信函暨其信封以台北九十六
    支郵局限時掛號第七二八三四號寄至原告另住處即【高雄縣岡山鎮○○路一四三
    巷九弄六號】，原告乃於九十年六月五日上午十一時收受；又被告並再於九十年
    六月四日以國壽字第九○○六○○六○號函通知原告該解約之情事，並仍以原告
    之舊址為送達地址，嗣經郵差輾轉送至原告母親住處，原告始得知該情。故被告
    所為解約之通知到達原告時，已逾保險法第六十四條規定解除權之除斥期間，被
    告自無從解除兩造間之保險附約。從而，原告仍得請求被告給付剩餘之住院保險
    金四十三萬二千二百元、出院療養保險金二萬九千元、醫療費用保險金七萬元，
    總計五十三萬二千二百元及自被告收受原告委請律師所發催繳函文翌日起（即九
    十年四月二十五日）至清償日止，按年息百分之五計算之法定遲延利息。
  (五)對被告抗辯之陳述：
  (1)因健保局依法無法支付原告除三十九日以外之住院保險金，原告始以自費之方式
    繼續住院治療，然非得以此逕認原告自費部分之住院費用不符合兩造所訂之保險
    契約，而拒絕給付。
  (2)原告在訂立一一一壽險契約時，就曾對業務員黃富美說明確曾經罹患糖尿病，並
    且中風過等情況，被告公司並曾至原告處檢查原告之身體；況被告在八十七年十
    一月五日就向原告收取第一次保費，但是被告公司卻遲至同月二十五日始將附約
    記載在保單上，足證被告確實在檢查完原告之身體後，認為原告之糖尿病並不礙
    保險契約包括附約之訂定，此並可以傳喚蘇玉俊為證。
  (3)原告並不識字，故所有保險契約書相關事項，皆由黃富美口述給原告，是黃富美
    既未將契約書上應告知事項轉述原告知悉，原告自無從勾選。
  (4)原告於峰田醫院及宏仁醫院住院時，醫師依其專業之治療程序併治療糖尿病，故
    被告並不能以此逕認該部分並非系爭保險契約所應給付之醫療費用。
  (5)系爭主契約之解除權除斥期間已逾二年，是被告自不得再解除附約。
  (6)縱系爭一一一壽險附約二部分確已經被告合法解除，而被告亦確有溢付保險金之
    情事，然被告既知無給付義務，卻仍為給付，自不得再請求原告返還，並於本件
    為抵銷之抗辯。
貳、被告方面：
一、聲明：
  (一)駁回原告之訴。
  (二)訴訟費用由原告負擔。
  (三)如受不利之判決，願供擔保請准宣告假執行。
二、陳述：
  (一)按訂立契約時，要保人對於保險人之書面詢問，應據實說明。要保人故意隱匿，
    或因過失遺漏，或為不實之說明，足以變更或減少保險人對於危險之估計者，保
    險人得解除契約；其危險發生亦同，保險法第六十四條第一項、第二項定有明文
    。今原告固於八十七年十一月五日投保一一一壽險契約，並於八十七年十二月二
    十五日附加平安保險附約及溫心住院附約，嗣再於八十八年十二月二十九日再加
    保溫情住院附約及提高平安保險附約之住院日額及醫療費用限額，惟嗣因系爭保
    險事故發生後，原告竟有自費住院之情事，且請求之費用顯不合理，被告公司乃
    加以訪查，始於九十年四月二十九日查知、並於同年五月初取得資料：原告於投
    保一一一保本壽險契約前之八十三六月二十二日，即曾至峰田醫院看診並經診斷
    患有糖尿病（血糖值為二五○）、高血壓，其復於八十六年七月十六日、八十七
    年三月四日、八十八年四月二十五日、八十九年一月二十一日至峰田醫院看診，
    斯時之血糖值則分別檢測為二○二、一八八、二○二、二三○。又原告並於八十
    八年七月二十一日曾至陳性良診所作成人健康檢查，血糖值之檢測仍為二九四，
    嗣自八十八年八月三日至八十九年十一月二十六日，原告復因糖尿病、心臟病等
    疾病就診，惟原告卻於上開壽險契約之告知書及聲明事項之各欄勾取「否」或「
    無，致被告誤認原告並無告知書及聲明事項各欄所載之疾病或情狀。是原告既違
    反保險法第六十四條第一項、第二項之之書面告知義務，而有故意隱匿或因過失
    遺漏，或為不實之說明，而足以變更或減少被告公司對於危險之估計，被告自得
    依保險法第六十四條第一項、第二項之規定，解除兩造於八十八年十二月二十九
    日所追加之平安保險附約及溫情住院附約。再原告雖分別於八十七年十二月二十
    五日及八十八年十二月二十九日加保第一附約及第二附約，惟該第二附約僅就第
    一附約之保險金額追加住院日額一千元、每次傷害醫療保險金限額則追加十五萬
    元，及追加溫情住院附約，惟兩次附約於性質上並無不可分之情形，故縱兩者在
    形式似屬同一契約，然被告仍得就契約為一部之解除。因倘不許保險人為一部解
    除，則僅須要保人於第一次所附加投保之附約或本約已逾解除權之除斥期間，縱
    其往後所再追加之附約，確有惡意違反告知義務之情事，保險人亦無法主張解除
    及拒付保險金，則有顯失公平之虞，更有悖保險之最大善意原則，是被告自得僅
    就原告於八十八年十二月二十九日所附加之契約為解除。再原告於加保第二附約
    時，亦曾填具契約內容變更申請書，而該申請書內亦有被保險人健康之告知事項
    ，然原告仍未將就上開疾病具實填載，是原告既確於加保時違反該告知義務，自
    應允許被告依法暨兩造保險契約之約定，解除原告於八十八年十二月二十九日所
    追加之平安保險附約及溫情住院附約等第二附約。
  (二)再按要保人之住所有變更時，應即以書面通知本公司（指被告公司）。要保人不
    做前項通知時，本公司按本契約所載之最後住所所發送之通知，視為已送達要保
    人，此為一一一終身壽險契約要保書第三十四條所明定。而原告於投保一一一壽
    險契約時，於要保書中住所一欄係填寫【高雄縣岡山鎮○○里○○路三十七號】
    ，嗣原告搬離該址，卻未曾以書面通知被告，且原告於九十年二月二十日向被告
    提出之理賠申請書及其所檢附峰田醫院於九十年二月二日所開立之診斷證明書中
    仍記載原告之住所為上開溪西路之地址，是被告於九十年五月二十五日以原址寄
    送台北九十六郵局第一一三號存證信函，通知原告解除該第二附約即為合法。縱
    上開存證信函嗣遭郵局以原址拆遷為由而退回，亦不影響該解除契約之意思表示
    已依兩造契約約定合法送達原告之效力。況被告於該存證信函遭退回後，乃再查
    訪得知原告已遷至【高雄縣岡山鎮○○路一四三巷九弄六號】，故再依該新址寄
    送前揭存證信函，並經原告於九十年六月五日收受無訛，是原告有關該部分之請
    求，因契約已經解除，被告即不負給付保險金之責。
  (三)又原告雖於八十六年間亦曾請求被告給付保險金，並提出診斷證明書三份，但該
    診斷證明書並未載明原告患有糖尿病，惟原告嗣於九十年九月十二日再請原醫療
    院所所開立之診斷證明書卻載明原告患有糖尿病，足證原告之別有用心。而被告
    於當時因認原告之理賠申請，符合請領要件，乃給付原告三萬一千八百元，並開
    立付款人為世華聯合商業銀行高雄分行前鎮辦事處之支票，以為交付，惟此並不
    足以證明原告已善盡告知之義務。
  (四)再按國泰平安保險附約第二條第五款規定：「本附約所稱傷害，係指被保險人於
    本附約有效的保險期間內，因遭遇外來突發之意外傷害事故，並以此意外傷害事
    故為直接且單獨原因，致其身體蒙受的傷害」；第三條則規定：「被保險人於本
    附約有效的保險期間內，因遭遇第二條之意外傷害事故因而身故，殘廢或醫療，
    本公司依照本附約之約定給付保險金」；附加醫療保險金條甲第一條則規定：「
    被保險人於本附約之有效保險期間內，遭遇第二條約定之意外傷害故事故，自意
    外傷害事故發生之日起一百八十日內，於醫......  」，是可知原告須遭遇外來
    突發意外傷害事故，並以此意外傷害事故為直接且單獨原因，致其身體蒙受傷害
    ，並接受住院或門診治療，且其住院須有醫療之必要，始得請求給付醫療保險金
    。再原告雖主張其於八十九年十一月十五日因調整電視天線而從二樓跌落致脊椎
    滑脫併脊髓損傷而住院診治迄九十年二月二十日，惟經查健保局僅採認其中三十
    九日，其餘均不採認，而由原告自費，是原告縱有住院，亦非醫療上所必要，依
    約即不得請求保險金之給付。
  (五)又有關國泰平安保險附約之附加醫療保險金條(乙)第二條規定：「被保險人以社會
    保險身分投保，而於申請每次傷害醫療保險金時未提出以社會保險身份就診之證
    明者，被告僅按該附約第十七條計算金額的百分之六十五核算給付保險金」，至
    全民健康保險已給付之項目之自付額部分，若確屬醫療之必要，被告即應給付該
    自付額之全額，至全民健康保險已給付部分則不再給付，此即為醫療費用保險金
    給付之計算方式。
  (六)再兩造間有關一一一人壽保險第二附約即平安保險附約及溫情保險附約部分，既
    經被告依法解除，則因被告先前依該平安保險附約規定給付每日一千元之住院醫
    療日額及依溫情住院附約規定給付每日二千元之住院醫療日額，共計七萬八千元
    部分，原告即為不當得利，被告自得請求原告返還。又原告於九十年一月六日至
    同年月二十日於峰田醫院住院期間，除一月六日至十五日部分係以健保身分住院
    外，其餘則為自費住院，況該次住院亦一併治療其罹患之糖尿病，是該住院並不
    符合系爭附加傷害保險給付特約條款之理賠要件，惟因原告於申請理賠時所檢具
    之資料，並未顯示上述資料，被告不察及此而為給付，是被告自得依不當得利之
    法律關係請求原告返還包括被告已給付二一一壽險部分之住院保險金九千元（住
    院日額為六百元、住院日數為十五日）及一一一壽險部分平安住院保險金四萬五
    千元（住院日額為三千元、住院日數為十五日），共計五萬四千元。再被告就平
    安醫療限額五萬元部分給付二萬元，惟被告僅須給付一萬零七百九十八元，是被
    告自得再請求原告返還此部分溢付之金額九千二百零二元。故總計被告可請求原
    告返還之溢付金額為十四萬一千二百零二元，並得以此與應再給付原告之金額互
    為抵銷。
參、兩造不爭執部分：
  (一)原告於七十九年四月十六日與被告公司訂立國泰萬福二一一終身壽險契約，由原
    告任要保人及被保險人，約定期滿保險金額為三十萬元；附加契約部分則約定意
    外傷害住院日額保險金為六百元；嗣兩造復於八十七年十一月五日訂立國泰保本
    一一一終身壽險契約，亦由原告任要保人及被保險人，約定保險金額為五十萬元
    ，保險始期則自八十七年十一月五日起。原告並在八十七年十二月二十五日，加
    保平安保險附約，約定傷害死亡保險金為二百萬元、住院醫療日額保險金為二千
    元，每次傷害醫療保險金限額為五萬元，另加保溫心住院附約，約定住院日額保
    險金為二千元，並約定被保險人於住院後出院療養者，被告公司應按被保險人投
    保之「住院醫療保險日額」的二分之一乘以實際住院日數，給付「出院療養保險
    金」，但每次保險事故的給付日數則以六十日為限；暨於八十八年十二月二十九
    日，原告復就上開平安保險附約之住院日額保險金追加一千元、每次傷害醫療保
    險金限額則追加十五萬元，另又追加溫情住院附約，約定住院日額保險金為二千
    元，此為兩造所不爭執，並有上開保險契約書及其相關條款資料在卷足憑。
  (二)原告於八十九年十一月十五日，因調整家中電視天線而從二樓跌落致脊椎滑脫併
    脊髓損傷，並於當日即至岡山醫院醫治，並於該院住院治療至同月二十日，嗣轉
    至長庚醫院繼續住院治療至同月三十日，再轉至宏仁醫院住院治療至九十年一月
    六日，嗣再轉至峰田醫院持續住院治療至九十年一月二十日止，並再於九十年二
    月二日再至宏仁醫院住院治療至同月二十日止，總計原告住院治療日數為八十八
    日，此並有上開醫療院所開立之診斷證書、病歷資料等在卷可稽。
  (三)於系爭保險事發生後，經原告申請理賠，被告乃給付原告每日七千六百元、共計
    三十一日之住院保險金二十三萬五千六百元暨每日一千元、共計三十一日之出院
    療養保險金三萬一千元及二萬元之醫療費用，合計為二十八萬六千六百元。
肆、按訂立契約時，要保人對於保險人之書面詢問，應據實說明。要保人故意隱匿，
    保險人得解除契約；其危險發生後亦同。但要保人證明危險之發生未基於其說明
    或未說明之事實時，不在此限。前項解除契約權，自保險人知有解除之原因後，
    經過一個月不行使而消滅；或契約訂立後經過二年，即有可以解除之原因，亦不
    得解除契約，保險法第六十四條第一、二、三項定有明文。故查，被告主張因原
    告於訂立系爭一一一壽險及於八十八年十二月二十九日訂立第二附約時，未對被
    告保險公司之書面詢問為據實說明，而足以變更或減少被告公司對於危險之估計
    ，是被告公司自得依上開規定解除兩造間於八十八年十二月二十九日所訂定之平
    安保險附約及溫情住院保險附約，惟原告則主張其並無違反告知事項之說明義務
    ，況系爭主契約已逾解除權之除斥期間，被告亦不得單獨解除主契約附加之契約
    ；縱主契約與附加之契約得分別解除，被告欲主張解除之附約部分，其解除權仍
    因被告怠於行使而消滅。從而，不論原告是否確有違反保險法第六十四條所規定
    之告知義務，於此首應審究者即為：(一)被告是否得單獨解除附加之契約？(二)被告
    解除權之行使是否已逾除斥期間？故查：
一、原告雖分別於八十七年十二月二十五日及八十八年十二月二十九日加保第一附約
    及第二附約，惟該第二附約僅就第一附約之保險金額追加住院日額一千元、每次
    傷害醫療保險金限額則追加十五萬元，另追加溫情住院附約，但兩次附約於性質
    上並無不可分之情形，是被告仍得就契約為一部之解除。否則僅須要保人於第一
    次所附加投保之附約或本約已逾解除權二年之除斥期間，縱其往後所再追加之附
    約，確有惡意違反告知義務之情事，保險人皆無法主張解除及拒付保險金，則有
    顯失公平之虞，更有悖保險之最大善意原則。故縱系爭一一一壽險契約及其第一
    附約已逾解除權之除斥期間，惟若該第二附約之解除權除斥期間仍未經過，被告
    仍得單獨解除該附約。
二、按民法第九十五條第一項「非對話而為意思表示者，其意思表示以通知達到相對
    人時發生效力」，而所謂「達到」，係指意思表示達到相對人之支配範圍，置於
    相對人隨時可了解其內容之客觀之狀態而言，故於非對話而為意思表示時，自應
    將該意思表示送達於相對人實際住所地或可得聯絡之住處，方屬「達到」而生效
    力。再本件國泰平安保險附約第二十六條及國泰溫心住院日額保險附約第二十三
    條乃分別約定「要保人的住所有變更時，應即以書面通知被告公司。要保人不做
    前項通知時，被告公司按所知最後住所發送的通知，視為已送達要保人」、「要
    保人的住所有變更時，應即通知被告公司。要保人不作前項通知時，被告公司按
    所知最後住所發送的通知，視為已送達要保人」，足見兩造對於非對話而為意思
    表示時，合意以要保人最後所留之住址為送達地址，要保人若有變更住所之情形
    應即時通知被告公司。此項規定雖為保險契約之定型化條款，惟參酌現今社會活
    動頻繁，為保障個人權益而訂立保險契約者眾，如因要保人之住所異動而不主動
    更易通知，保險公司並非盡能查知，且觀戶政事務機關，基於個人之戶籍資料之
    保密性，保險公司如未提出具體表明利害關係之文件，並非容易查得戶籍資料，
    故系爭保險契約約定要保人應通知被告公司住所已變更之情事，否則即以送達要
    保人最後所留之住址即生送達之效力，乃課以要保人於住所更動時負有通知更異
    資料之義務，以確保自身之權益，並無違反平等互惠原則。惟該通知不應僅侷限
    於書面之通知，即被告公司若確因其他管道或要保人口頭上之告知，已明知要保
    人住所之變更，要保人即已盡更異資料之通知義務，被告公司若仍以要保人最後
    所知之舊住址為意思表示之送達，即無法生送達之效力，始合乎公平之原則。經
    查，原告於訂立系爭保險契約及附約時，雖係居住於「高雄縣岡山鎮○○路三十
    七號」，並以該址為其住所地，惟該址之建物因有牴觸岡山鎮○○○道二闢建工
    程，而遭拆遷並由原告領取補償金在案，此有八十八年十二月三十日八八岡鎮建
    字第二四一二○號函在卷足參，此亦為被告所不爭執，洵信為真實。再原告主張
    其於八十九年六月二日許搬遷至「高雄縣岡山鎮○○○路八十巷一弄十一號」，
    並已將該事實告訴被告公司之業務員黃富美，且原告於八十九年十一月十五日因
    受傷欲申領保險費事宜，亦將相關診斷證明書、醫藥費收據等資料委由第三人即
    吳秀霞於該新址代為轉交予黃富美等情，惟被告仍抗辯原告並無以書面變更其住
    所地，而黃富美並不知原告已變更住址一事，更未曾將該情事陳報被告公司知悉
    等語。職是，黃富美既為被告公司之業務員，負責承辦原告之保險業務，故若黃
    富美確已知悉原告原址建物遭拆遷，則送達於該舊址之意思表示，即無法認為已
    置於原告之支配範圍下，且黃富美亦明知原告之新址或可得送達之住址時，則應
    認被告公司已知悉原告更異新址之事實。從而，於此首應審酌者即為黃富美是否
    已」知悉原告舊址建物已遭拆遷，而原告已更異新址一節。經查，就被告公司業
    務員黃富美之證述：「（之前與原告訂定保險契約時，是在何處訂定？）是在原
    告的住處訂定的，是溪西路的地址」、「（是否知悉原告後來搬離原址？）原告
    在八十八年曾經提過要搬家，因為原告的家正好擋到路，所以原屋要拆遷，但原
    告並沒有告知要搬去何處，後來原告搬家後，原告聲請理賠時我有去找過原告，
    但並沒有去原告的新址收過保費，我去原告新址的時間大約是在九十年五月或六
    月，我帶調查員去。理賠時是原告打電話給我，叫我去他母親家中，我去他母親
    家中時，有看見原告在他母親家中，當時原告已經出院，所以，原告和我接洽理
    賠事宜時，是在他母親家中」、「（去原告母親家時，是單獨去嗎？）我是單獨
    去，後來理賠金額是原告到公司拿的。我在原告聲請理賠後，但聲請尚未核准下
    來期間，有帶調查人員去原告位於溪東路的地址，該地址我已經不記得，但是可
    以確定並非溪西路的地址也並非原告母親的地址，那時候，我已經知道原告原地
    址已經拆遷了，這些情況都是在被告公司解除系爭契約之前，我沒有將以上這些
    情況告知被告公司」、「（去原告母親家中時，是否有碰到有人拿資料、文件給
    你？）有，當時原告母親還稱他為阿霞」、「（溪西路的保費，是否皆由你收取
    ？）是，該地客戶所有的保費都是我收取」（參本院九十一年四月十九日之言詞
    辯論筆錄）等語以觀，足證黃富美確實知悉原告舊址建物已拆遷，其並曾至原告
    母親位於岡山鎮○○○路之住處與原告洽談理賠之事宜，並於該址收受申請理賠
    之相關文件資料，且在被告公司欲解除系爭契約前，偕同被告公司之理賠人員至
    原告另外之住處調查理賠事宜，此並核與另一名證人吳秀霞到庭所證述：「（是
    否知悉原告有投保的事情？）知道，原告的保費都是交給我，再轉交給業務員，
    原告曾經請我在溪西北路的地址轉交保險理賠資料給業務員黃富美」、「（黃富
    美今日是否有到場？）就是在場的另外一名證人」、「（大約於何時拿資料給黃
    富美？）大約是九十年二月二十日晚上，我拿資料給黃富美」等語相符。準此而
    論，被告公司之業務員黃富美既已明知原告舊址已遭拆除，另有新址可供聯絡，
    則不論黃富美是否有再將該情事告知被告公司，皆應視同被告公司已知悉。則被
    告公司與原告間之任何意思表示，即不得再以舊址為送達處所，否則該送達應不
    生效力。至被告公司雖辯稱原告於申請理賠時，所檢附之醫療診斷證明書及申請
    書仍記載原告之舊址，惟該舊址上之建物既已拆遷，何能再有人居住於上而收受
    任何意思表示，故被告該部分之辯解仍不足採信。
三、再查，被告因認原告有違反保險法第六十四條第一項告知義務，而主張解除兩造
    間於八十八年十二月二十九日所附加之平安保險附約及溫情住院附約。然查，被
    告係於九十年四月二十九日即已經由內部之調查人員查知原告有糖尿病之疾病，
    則依保險法第六十四條第三項之規定，被告至遲應於九十年五月二十九日前將解
    除契約之意思表示合法送達原告。又被告公司雖於九十年五月二十五日以台北九
    十支郵局存證信函第一一三號，為解除上開附附約之意思表示，然因被告係以原
    告之舊址即高雄縣岡山鎮○○里○○路三十七號為送達處所，並因該址遭拆遷而
    經郵局退回，故依上開說明，該意思表示即無合法送達於原告；嗣被告將上開存
    證信函連同退回信封（大宗限時掛號第○○六○一號）再以限時掛號第七二八三
    四號信函寄往原告於高雄縣岡山鎮○○路一四三巷九弄六號之住處，並經原告於
    九十年六月五日收受該信函時，該解除契約之意思表示始合法送達，惟於此被告
    解除權因已逾一個月之除斥期間而消滅，故該附約不因被告無效之解除而歸於消
    滅。至原告另委請宏祥聯合律師事務所於九十年六月七日以九十宏成字第○六○
    七號函，通知財政部保險司消費者保護協會一文中，雖提及「被告公司嗣於九十
    年五月二十五日寄來台北九六支郵局第一一三號存證信函收悉」等語，然此應係
    撰文者為特定被告公司所寄發之解約存證信函時所為之描述，並非得以此逕認原
    告是直接收受該存證信函，而非輾轉以其他信封收受該信函；況再參以該律師函
    所寄發之時間，亦核與原告於六月五日始收悉解約事實之時間相符。被告以此為
    辯，仍不足採信。從而，被告以前揭情詞抗辯系爭附加契約已經合法解除，故請
    求原告應依不當得利之法律關係返還該部分已給付之保險金，並據以抵銷被告尚
    應再給付原告之保險金，即屬無據。
四、從而，兩造於八十八年十二月二十九日所簽訂保險附約部分，被告既無解除之權
    利，已如上述，故該附約即合法有效，是縱原告確有違反告知義務之情事，原告
    仍得以上開附約與其他系爭保險契約及附約，向被告主張權利，故有關原告是否
    違反告知義務一節，本院則不再予以審究。
伍、按被保險人於本特約有效期間內，因遭遇外來、突發的意外傷害事故，並以此意
    外傷害事故為直接且單獨原因，致其身體蒙受傷害或因而殘廢或死亡時，依照本
    特約的特定，給付保險金，此為國泰萬代福二一一終身壽險附加傷害保險給付特
    約條款第三條所明定；再按被保險人於附約有效的保險期間內，因遭受意外傷害
    事故（指非由疾病引起之外來突發事故），致其身體蒙受傷害，因而身故、殘廢
    或醫療時，被告公司依照本附約之約定給付保險金，國泰平安保險附約第三條有
    明文規定。揆諸上開規定，可知兩造所訂定之保險契約，係以「外來突發的意外
    事故」為保險事故，而所謂「外來突發的意外事故」係指出自外來，非被保險人
    內在自身疾病所引發，亦非被保險人所得預期發生之事故。經查，原告主張其於
    八十九年十一月十五日因調整家中電視天線，而自二樓跌落地面，並於當日即至
    岡山醫院急診並住院治療至同月二十日後，嗣轉至長庚醫院繼續住院治療至同月
    三十日，再轉至宏仁醫院住院治療至九十年一月六日，嗣再轉至峰田醫院持續住
    院治療至九十年一月二十日止，並再於九十年二月二日再至宏仁醫院住院治療至
    同月二十日止，總計原告住院治療日數為八十八日。而原告所受之傷害則分別經
    上開醫療院所診斷為「腦震盪、頭部背部及尾髓部及雙側膝部多處挫擦傷」、「
    胸段脊髓損傷」、「脊髓損傷併下肢麻痺」、「脊椎滑脫併脊髓損傷」等情狀，
    為被告所不爭執，並有各醫院之診斷證明書在卷足憑，堪信為真實。而原告所受
    之傷害既非因原告之自身疾病所引發，亦非原告所得預期發生之事故。準此而論
    ，原告因調整電視天線而跌落地面致受傷害之事故，即符合兩造就系爭保險契約
    所約定之保險事故。
陸、按被保險人因遭遇外來、突發的意外傷害，並以此傷害為直接原因公立醫院或被
    告公司指定的醫院及診所，作必須且合理的治療者，被告公司應按其住院日數乘
    保險單所記載的「住院醫療保險金日額」給付醫療保險金，此為國泰萬代福二一
    一終身壽險附加傷害保險給付特約之附加醫療保險金條款(一)所明定；另按被保險
    人於本附約有效期間內因疾病或傷害，經醫院診斷確定，必須且經住院治療時，
    被告公司以被保險人投保的「住院醫療保險金日額」為準，依照附約約定給付各
    項醫療保險金，此則為國泰溫心住院日額保險附約第三條所明定。職是，被保險
    人即原告若確遭逢外來、突發的意外傷害，其因此所為之住院診治及醫療行為，
    須符合必須、合理、且經醫院診斷確定始可據以請領各項保險金。故查：
一、原告係自二樓跌落地面，而於脊椎受有嚴重傷害，該傷害非如普通骨頭之受損，
    能獨自並為居家之照護；蓋脊椎乃係支撐身體之重要支架，一但受有傷害，非但
    無法為劇烈之活動，縱僅從事一般日常生活所需之簡單活動，如刷牙、上廁所等
    仍會使傷者因四肢之牽引而觸及受損之脊椎，並因此受有極大之痛苦，就連臥床
    治療，皆無法有全然無痛之姿勢，更遑論長久之站立或坐著，故常需專業、受有
    訓練之醫療院所始得治療、減緩傷者之痛苦，合先敘明。
二、再本院並依職權函請治療原告之各家醫院就原告之住院診療行為，是否確為醫療
    上之必要，且係因原告脊髓損傷所致等情為答覆，岡山醫院即以九十濟民○九八
    九號函覆：「經查乙○○（即原告）於八十九年十一月十五日因從高處摔傷，致
    下背部疼痛，於八十九年十一月十五日至八十九年十一月二十日住院治療，但兩
    腳疼痛、無力加劇，於八十九年十一月二十日轉院至高雄長庚醫院治療，經核磁
    共振檢查，第四至五腰椎滑脫，胸椎、背脊有損傷之情形。於八十九年十一月十
    五日至八十九年十一月二十日住院確為急診之必要，並經證實有脊椎之損傷」、
    長庚醫院則以九十長庚院高字第三○五八號函覆：「病患乙○○係於八十九年十
    一月二十日因背痛、雙腳無力及麻木由外院轉至本院治療，經神經學及核磁共振
    發現第六、七胸脊髓有一病灶，疑為外傷所引起，經治療後出院，其出院時雙腳
    仍麻木疼痛無法行走」等情，被告亦肯認該部分確係必須、合理之治療，故原告
    自八十九年十一月十五日至八十九年十一月三十日於岡山醫院、長庚醫院之住院
    治療確符合請領各項保險給付之標準。另查，原告於長庚醫院住院治療後，長庚
    醫院認原告之雙腳仍麻木疼痛無法行走，已如上述，故足證原告自長庚醫院出院
    一節並非可認原告已無住院治療之必要，此或因我國現今大型之醫療院所常有一
    床難求之窘狀，故縱仍有住院之必要，為診治更需緊急住院之患者，而不得不請
    部分患者先行出院，或因我國人於久病未癒時都有更換醫院治療以期獲得更好診
    療之習慣所致，惟不能以此即認原告已無治療之必要；再峰田醫院復以順字第九
    十○九○○一一號函覆：「病患於九十年一月六日自訴因脊髓損傷，致下肢麻木
    ，而至本院求診，經Ｘ光顯示第十二胸椎、第一腰椎及第四、五腰椎間滑脫，學
    理檢查，顯示下肢麻木，因此住院治療為醫療上之必要」等情，可證原告於峰仁
    醫院住院治療仍屬合理且必要。準此而論，原告自長庚醫院出院後至進入峰田醫
    院住院治療期間（即八十九年十一月三十日至九十一年一月六日），於宏仁醫院
    為所為之住院治療亦應屬合理且必要。
三、再參諸峰田醫院所檢覆原告之護理記錄關於九十年一月十九日部分，原告雖仍有
    雙腳痛不適之情形，然原告於九十年一月二十日出院時，該醫院之護理記錄則係
    記載原告之病情較改善，診視後允辦理出院；再原告於九十年二月二日至二十日
    再至宏仁醫院住院時，宏仁醫院並無任何積極明顯之治療，可見原告於此段期間
    之住院雖符合其個人治療之期待，惟並不符合合理且必要治療之條件，故原告自
    不得以該段住院期間向被告申請各項保險給付。
四、另被告雖辯稱原告自八十九年十一月三十日起至宏仁醫院及峰田醫院住院治療，
    並非專為治療脊椎及腳傷，而係為治療與系爭保險事故無關之糖尿病；然患有糖
    尿病之傷者，因其血糖之高低皆有可能影響任何涉及藥物治療及四肢復健之診治
    ，故醫生必然須控制該糖尿病症，縱病人並無要求，亦不可能放任該部分於不顧
    ，此為至明之理；況任何治療皆應是全面性地，非可以片面、獨立性之治療，故
    原告於治療系爭保險事故所帶來之傷害時，併為控制其血糖且為糖尿病之治療，
    應為必要且合理的，被告以此為辯，顯不足採。
五、準此而論，原告因調整電視天線跌落地面而受有傷害，並因此自八十九年十一月
    十五日至九十年一月二十日，分別於岡山醫院、長庚醫院、宏仁醫院及峰田醫院
    ，所為合計共六十九日之住院治療，即屬合理且必要。至全民健康保險，因其本
    身保險之目的及採低保費政策所致，而僅採認原告住院日數中之三十九日為健保
    得給付部分，與本件認定是否為必要、合理之住院治療，並無相關；否則兩造僅
    須於立約當時，直接約定以全民健康保險所採認之醫療給付為合理且必要之支出
    即可，毋需大費周章解釋何種情況得以請領保險金，故被告復以此為辯，仍不足
    採。
六、復查，原告既於七十九年四月十六日與被告公司訂立二一一壽險時，附加約定意
    外傷害住院日額保險金為六百元、於八十七十二月二十五日，加保平安保險附約
    時，約定住院醫療日額保險金為二千元，每次傷害醫療保險金限額為五萬元，另
    加保溫心住院附約，約定住院日額保險金為二千元，並約定被保險人於住院後出
    院療養者，被告公司應按被保人投保之「住院醫療保險日額」的二分之一乘以實
    際住院日數，給付「出院療養保險金」，但每次保險事故的給付日數以六十日為
    限（以下簡稱第一附約）；暨於八十八年十二月二十九日，再就上開平安保險附
    約之住院日額保險金追加一千元、每次傷害醫療保險金限額則追加十五萬元，另
    又追加溫情住院附約，約定住院日額保險金為二千元。從而，原告發生系爭保險
    事故，即可請求被告給付：住院保險金，並以每日七千六百元（600+2000+200
    0+1000+2000=7600）予以計算；出院療養保險金，以每日一千元予以計算，至
    多可請求六十日；傷害醫療費用保險金，以二十萬元（50000+150000=200000）
    為限額。再依國泰平安保險附約之附加醫療保險金條(乙)第二條係規定：「被保險
    人以社會保險身分投保，而於申請每次傷害醫療保險金時未提出以社會保險身份
    就診之證明者，被告僅按該附約第十七條計算金額的百分之六十五核算給付保險
    金」，至全民健康保險已給付之項目之自付額部分，若確屬醫療之必要，被告即
    應給付該自付額之全額。故查，原告得向被告請領之醫療費用保險金僅限於全民
    健康保險已給付項目自付額部分全部及自費部分總額之百分之六十五，至全民健
    康保險已支付部分則不得再予請求。故原告得請求之各項保險金即為：
  (一)住院保險金部分：原告所為合理、必要且符合兩造保險契約約定之住院日數為六
    十九日，誠如前述，惟被告已給付三十一日、每日七千六百元之住院日額，故原
    告尚得向被告請求剩餘三十八日、每日七千六百元之住院日額，合計共二十八萬
    八千八百元。
  (二)出院療養保險金部分：原告所為合理、必要且符合兩造保險契約約定之住院日數
    雖為六十九日，然該部分依約僅能請求六十日，惟被告已給付三十一日、每日一
    千元之出院療養保險金，故原告僅能再請求被告給付二十九日、每日一千元，合
    計共二萬九千元之療養保險金。
  (三)傷害醫療費用保險金部分：原告於各家醫療院所所支出之醫療費用明細為：
  (1)岡山醫院：共花費一萬四千七百八十七元之醫療費用，惟全民健康保險已給付一
    萬二百五十七元，原告僅支出一千一百四十元之部分負擔及三千三百三十元之自
    費費用。
  (2)長庚醫院：共花費二萬七千三百九十九元之醫療費用，惟全民健康保險已支付二
    萬二千四百七十一元，原告僅支出二千二百四十八元之部分負擔及二千六百八十
    元之自費費用。
  (3)宏仁醫院（自八十九年十一月三十日起至九十年一月六日止）：宏仁醫院曾應本
    院之函詢，以九十仁醫字第九○一一二三○一號函答覆本院：原告自八十九年十
    一月三十日至九十年一月六日止、九十年二月二日起至二十日止，共花費五萬二
    千三百八十元之醫療費用，而全民健康保險已給付一萬九千元、原告自行負擔之
    健保給付差額為一千九百元、負擔非健保給付項目之總額為五萬三千九百八十元
    ，而宏仁醫院就原告自九十年二月二日至二十日止住院治療時所開立之醫療費用
    收據則載明原告自行負擔之健保給付差額為一千九百元，負擔非健保給付項之總
    額則為一萬三千二百元，故足證原告自八十九年十一月三十日起至九十年一月六
    日止，於宏仁醫院治療期間僅自費支出四萬零七百八十元（00000-00000= 40780
    元），並無任何部分負擔，即該段期間全民健康保險亦無為給付。
  (4)峰田醫院：峰田醫院曾應本院之函詢，以九十○十一○○號函覆本院：原告於九
    十年一月六日至十六日間所支出之健保部分負擔為一千五百六十七元，全民健康
    保險則已給付一萬五千六百六十九元（其中包括七千二百七十元之病房費），總
    醫療費用為一萬七千二百三十六元，並無任何自費部分；惟峰田醫院就原告自九
    十年一月六日至二十日止住院治療時所開立之醫療費用收據則載明原告共花費二
    萬七千九百九十二元，部分負擔仍為一千五百六十七元，故可知原告於九十年一
    月十七日至二十日之醫療費用一萬零七百五十六元（00000-00000=10756 ）皆為
    原告所自費，並無任何全民健康保險之給付，更無任何部分負擔，有上開醫療費
    用收據及醫院之函文在卷足憑，堪信為真實。
  (5)從而，原告自八十九年十一月十五日起至九十年一月二十日止，於上開醫療院所
    所支付之健保給付差額共計四千九百五十五元（1140+2248+1567=4955 元），該
    部分被告依約應全額給付、另其所負擔非健保給付項目之醫療費用為五萬七千五
    百四十六元（3330+2680+40780+10756=57546 ），該部分被告依約應給付之保險
    金為總額之百分之六十五，即三萬七千四百零五元（57546×65%=37404.9元，元
    以下四捨五入）。總計被告因原告發生系爭保險事故，應給付之醫療保險金為四
    萬二千三百六十元（4955+37405=42360）。故扣除被告已給付之二萬元部分，原
    告尚得向被告請領二萬二千三百六十元。
七、職是，原告請求被告給付二十八萬八千八百元之住院日額、二萬九千元之出院療
    養金及二萬二千三百六十元之醫療費用保險金，共計三十四萬零一百六十元及自
    被告收受原告委請律師所發催繳函文翌日起（即九十年四月二十五日）至清償日
    止，按年息百分之五計算之法定遲延利息，即屬正當，應予准許，逾此部分之請
    求，即屬無據，應予駁回。再被告並無任何溢付之保險金，故被告主張以其溢付
    之保險金抵銷須再給付原告之保險金，即屬無據。
柒、兩造陳明願供擔保，聲請宣告假執行或免為假執行，經核原告勝訴部分，合於法
    律規定，爰分別酌定相當之擔保金額宣告之；原告其餘假執行之聲請，因訴之駁
    回而失所依據，不予准許。
捌、據上論結：原告之訴為有一部有理由、一部無理由，依民事訴訟法第七十九條但
    書、第三百九十條第二項、第三百九十二條，判決如主文。
中      華      民      國    九十一    年      五      月     三       日
                              臺灣高雄地方法院民事第一庭
~B法      官  林靜梅
右為正本係照原本作成。
如不服本判決，應於送達後廿日內，向本院提出上訴狀並表明上訴理由，如於本
判決宣示後送達前提起上訴者，應於判決送達後十日內補提上訴理由書（須附繕本）。
中      華      民      國    九十一    年      五      月     三     日
~B法院書記官  曾瓊玉
